臺灣新竹地方法院行政訴訟判決
110年度簡字第8號
原      告  劉元祥    


被      告  新竹市政府
代  表  人  林智堅    
訴訟代理人  王芳時    
上列當事人間傳染病防治法事件，原告不服衛生福利部中華民國
110年3月31日衛部法字第1100107060號訴願決定，提起行政訴訟
，本院判決如下：
    主  文
原告之訴駁回。
訴訟費用由原告負擔。
    事實及理由
壹、程序事項：
    本件係因原告不服行政機關所為新臺幣(下同)40萬元以下罰
    鍰處分(本件罰鍰金額5萬元)，依行政訴訟法第229條第2項
    第2款之規定，應適用同法第2編第2章之簡易訴訟程序。
貳、實體事項：
一、事實概要：
    原告於民國(下同)109年4月26日自嚴重特殊傳染性肺炎流行
    地區(日本)入境，經衛生福利部疾病管制署(下稱疾管署)通
    知，令其入境後應即實施居家檢疫至同年5月11日解除，檢
    疫地址為新竹市○區○○路00巷00號。嗣於同年5月1日11時許
    ，經新竹市警察局員警查獲原告騎機車到何耳鼻喉科診所看
    診。被告審認原告違反傳染病防治法第58條第1項第4款規定
    ，爰依嚴重特殊傳染性肺炎防治及疏困振興特別條例第15條
    第2項規定，於109年5月1日以府授衛疾字第1090069781號行
    政處分書，處原告15萬元罰鍰。原告不服上揭處分、提起訴
    願，經衛生福利部(下稱衛福部)以109年7月31日衛部法字第
    1090017354號訴願決定書撤銷前開行政處分書，再經被告重
    新調查，認原告違反居家檢疫規定屬實，然考量原告有行政
    罰法第9條第4項所定情形，而另於109年10月30日以府授衛
    疾字第1090152329號行政處分書，改處原告5萬元罰鍰，並
    於同年11月3日合法送達在案。惟原告仍為不服，於109年12
    月3日提起訴願，經衛福部以110年3月31日衛部法字第11001
    07060號訴願決定書做成「訴願駁回」之決定，原告不服，
    提起本件行政訴訟。
二、原告主張：
    原告有長期憂鬱症及躁鬱症的精神病史，並持有中度身心障
    礙證明，20多年來每日均飽受身心折磨的痛苦，雖已有定期
    追蹤回診、定時服藥，因斯日右耳罹患中耳炎，雖知居家檢
    疫期間禁止擅自外出之規定，然當時實因右耳疼痛難奈，導
    致影響整個人的精神狀況，復以原告認為5月1日當天應無人
    上班，始於未先通報相關人員、亦未戴安全帽及攜帶手機的
    情況下，自行騎機車外出至何耳鼻喉科診所就診。一般人都
    會記得騎車要戴安全帽，原告違反居家檢疫之規定擅自外出
    ，自會更加謹慎，不致會有因未戴安全帽騎車而遭員警攔檢
    、進而發現本件違規事實的情況發生，可見原告當時身心狀
    態極為不佳。像原告這種躁鬱症病患，如有服藥不會24小時
    均發作，原告於109年5月1日當天即被送至國軍醫院住院隔
    離，住院期間均被院方以童軍繩綑綁、吃喝拉撒睡均於病床
    上，足見原告於斯時已因精神障礙而完全欠缺行為辦識能力
    ，理應依行政罰法第9條第3項而免予處罰，並非僅是減輕裁
    罰額度而已。另原告家中尚有全無工作能力且已高齡80歲的
    父親、患有先天精神疾病的母親，及患有老年痴呆症的叔叔
    ，三人均須原告一人照料，且由原告一人負責家中所有生活
    開銷，已無能力清償5萬元罰鍰等語，並聲明：訴願決定及
    原處分均撤銷。
三、被告則以：
    原告於109年4月26日自嚴重特殊傳染性肺炎流行地區(日本)
    入境，竟於居家檢疫期間尚未屆滿前自行騎車外出就診，違
    反傳染病防治法第58條第1項第4款規定之違規事實明確，被
    告原按其情節並依相關規範裁處原告15萬元罰鍰，惟經原告
    提起訴願，並經衛福部以前開處分尚未審酌原告精神狀態有
    無影響其判斷能力為由而撤銷前開處分在案。被告爰依上開
    訴願決定書之意見，函詢國軍新竹地區醫院附設民眾診療服
    務處及東元醫療社團法人東元綜合醫院後確認，原告雖有憂
    鬱症及躁鬱症的精神病史，惟無法據此判斷原告於109年5月
    1日之精神狀態是否影響其斯時行為判斷能力，然國軍新竹
    區醫院表示，原告精神疾病可能影響其衝動控制能力，致其
    辦識行為能力減低。被告據此考量原告之病史可能影響其斯
    時之行為辦識能力而撤銷原處分，並另依行政罰法第9條第4
    項、第18條第1項、第3項之規定，改處原告法定罰鍰最低額
    的2分之1即5萬元罰鍰，自已無不當之處等語，並聲明：原
    告之訴駁回。
四、法院判斷：
(一)按「主管機關對入、出國(境)之人員，得施行下列檢疫或措
    施，並得徵收費用：…四、對自感染區入境、接觸或疑似接
    觸之人員、傳染病或疑似傳染病病人，採行居家檢疫、集中
    檢疫、隔離治療或其他必要措施。」，傳染病防治法第58條
    第1項第4款定有明文。「違反各級衛生主管機關依傳染病防
    治法第58條第1項第4款規定所為之檢疫措施者，處10萬元以
    上100萬元以下罰鍰。」，109年2月25日生效之嚴重特殊傳
    染性肺炎防治及紓困振興特別條例第15條第2項亦有明定。
    又衛福部109年4月17日衛疾字第1090200308令修正之「違反
    傳染病防治法第58條第1項第2款及第4款規定所為之檢疫措
    施案件裁罰基準」中，就違反傳染病防治法第58條第1項第4
    款所訂之裁罰基準為：「1.擅離住家(或指定地點)者，依擅
    離時間加重裁處：⑴擅離時間小於2小時，依罰鍰最低額裁處
    。…2.前開擅離或其他感染他人風險之行為，應衡酌其他具
    違規情節進行處：例如接觸人數多、活動範圍大、接觸抵抗
    力較差之對象、進入公共場所、搭乘大眾交通工具、於從事
    業務處所接觸民眾或其他類此嚴重影響防疫情事，從重處以
    罰鍰。…」。另按「行為時因精神障礙或其他心智缺陷，致
    不能辨識其行為違法或欠缺依其辨識而行為之能力者，不予
    處罰。」、「行為時因前項之原因，致其辨識行為違法或依
    其辨識而行為之能力，顯著減低者，得減輕處罰。」、「裁
    處罰鍰，應審酌違反行政法上義務行為應受責難程度、所生
    影響及因違反行政法上義務所得之利益，並得考量受處罰者
    之資力。」、「依本法規定減輕處罰時，裁處之罰鍰不得逾
    法定罰鍰最高額之2分之1，亦不得低於法定罰鍰最低額之2
    分之1。」，行政罰法第9條第3項、第4項，第18條第1項、
    第3項前段亦分別有明定。
(二)經查，疾管署於109年3月17日發布新聞稿，自3月19日零時
    起將包含日本在內之亞洲19國、東歐1國及美國3州之旅遊疫
    情建議提升至第三級警告，國人應避免至上述地區進行所有
    非必要旅遊，另於臺灣時間3月17日16時起，已登機者加強
    自主健康管理14天，尚未登機者入境後需居家檢疫14天。原
    告於109年4月26日自嚴重特殊傳染性肺炎流行地區日本返國
    ，經疾管署通知居家檢疫至同年5月11日始為解除，惟原告
    於同年5月1日11時許即擅自離家，於戴口罩、未戴安全帽、
    未先行通報相關人員、亦未攜帶手機的情況下，自行騎車前
    往何耳鼻喉科診所看診，於11時20分許在前往該診所的途中
    ，因未戴安全帽而為新竹市警察局員警攔檢、查獲。原告隨
    即前往國軍新竹地區醫院附設民眾診療服務處隔離看診，經
    診斷結果為右耳中耳炎、躁鬱症，且因原告自述情緒控制不
    佳，因情緒激動而無法配合，經聯絡新竹市衛生局後要求住
    院，並於翌日經由該醫院之急診室安排住院治療、檢查，住
    院期間情緒穩定，能配合醫護人員治療，並於同年月11日辦
    理出院等情，有原告之居家檢疫通知書、新竹市衛生局居家
    檢疫居家隔離查訪表及對話紀錄表、國軍新竹地區醫院附設
    民眾診療服務處診斷証明書在卷可按(見本院卷第75-77頁、
    第89頁、第207頁)。又被告原於109年5月1日以府授衛疾字
    第1090069781號行政處分書，裁處原告15萬元罰鍰，經原告
    提起訴願，衛福部以原處分未審酌原告當時精神狀態是否已
    影響其行為判斷能力為由而撤銷前開行政處分書，經被告重
    新函請專業人員查明結果，考量原告之精神病史可能降低其
    衝動控制能力，進而降低其斯時的行為辨識能力，故而另依
    行政罰法第9條第4項、第18條第1項、第3項之規定，於109
    年10月30日以府授衛疾字第1090152329號行政處分書，改裁
    處原告法定罰鍰最低額的2分之1即5萬元罰鍰在案。原告不
    服提起訴願，嗣經衛福部駁回訴願等情，亦為兩造對所不爭
    執，並有各該處分書及訴願決定書附卷可稽(見本院卷第21-
    31頁、第71-72頁、第98-103頁、第111-114頁、第125-127
    頁)，均堪信為真實。
(三)續查，原告於109年4月26日自日本入境，於居定檢疫期滿前
    之同5月1日即擅自騎車外出就診，違反傳染病防治法第58條
    第1項第4款規定之違規事實明確，經被告衡酌原告檢附之身
    心障礙證明(中度精神障礙)、醫院診斷證明書等文件資料佐
    證其過往精神病史，復以參酌國軍新竹地區醫院附設民眾診
    療服務處及東元醫療社團法人東元綜合醫院之內容函覆(見
    本院卷第159-161頁)，認定原告之長期憂鬱症及躁鬱症的精
    神病史，可能影響其衝動控制能力、致辨識能力減低等情，
    推認原告於行為時因精神障礙或其他心智缺陷，導致其辨識
    行為違法或依其辨識而行為之能力，恐顯著減低等情節，依
    照行政罰法第9條第4項及第18條第3項之規定，將其罰鍰由
    法定罰鍰最低金額10萬元減輕至5萬元，已達減輕處罰之最
    大範圍即法定罰鍰最低金額的2分之1，綜上，被告之處罰並
    無不法，應屬合理有據。
(四)再查，原告雖主張斯日因右耳中耳炎疼痛難奈、嚴重影響其
    身心狀態，進而導致完全欠缺行為辨識能力，依法應不予處
    罰云云。惟縱原告斯日因右耳中耳炎而疼痛不已，原告當日
    猶記得戴口罩外出、並得決意且憑已力自行騎車前往特定之
    耳鼻喉科診所就診，且於當日下午與新竹市衛生局人員對話
    時，仍可清楚自己的姓名、檢疫期間之起訖日、檢疫期間之
    相關限制，甚且尚可告知當日(5月1日勞動節)恐無人上班致
    未先行通報相關人員等情(見本院卷第133頁)，足徵原告斯
    時並未達完全欠缺行為辨識能力至明。至於原告雖以過往精
    神病史、持有中度身心障礙證明明、醫院診斷證明等文件主
    張長期承受身心煎熬之苦，然原告亦自承20幾年均定期回診
    就醫、聽從醫師指示按時服藥、接受心理治療，且當庭自承
    該次獨自前往日本係因無工作而去日本跑單幫、幫人買貨帶
    貨，原計劃5天4夜回國，卻因疫情飛機停飛緣故，才在日本
    待近二個月後，才排上後補機位回臺，且於回臺前已自行於
    網路上先行填好入境健康聲明暨居定檢疫通知書，至機場再
    提供相關人員檢驗等情(見本院卷第216頁、第221頁)，顯見
    其努力維持身心平衡有成、幾已與一般正常人無異，應尚不
    致因右耳中耳炎的疼痛致完全欠缺行為辨識能力。又原告雖
    主張斯日疼痛難奈，乃致當日忘記戴安全帽騎車，翌日於國
    軍醫院急診室就診住院，住院期間均難以自力配合治療、全
    程遭醫院以童軍繩長時間綑綁於病床上，足見斯時已完全欠
    缺行為辨識能力云云。然國軍新竹醫院前函覆稱原告於109
    年5月2日至急診室時，均可切題回答，未達「不能辨識其行
    為」，且住院期間情緒穩定，能配合醫護人員治療，原告亦
    曾自陳住院期間均主動配合相關醫療人員治療等情(見本院
    卷第87-89頁、第107頁)，均顯與原告上開主張有所出入。
    且縱原告上開主張為真實，亦無法藉此判定原告於109年5月
    1日行為當下的精神狀態，自難進一步判別原告斯時是否已
    達完全欠缺行為辨識能力之狀態。而按行政訴訟法第136條
    準用民事訴訟法第277條前段規定，即主張有利於己之事實
    者，應負舉證責任，然原告就其斯時欠缺行為辨識能力一事
    ，迄今猶未能確實舉證以實其說，即乏事證為憑，是原告上
    開主張，自難足採。
(五)末查，原告另主張家有三老需其獨自照料，且由其一人負責
    家中所有開銷，實無力清償5萬元罰鍰云云。按行政罰法第1
    8條第1項規定：「裁處罰鍰，應審酌違反行政法上義務行為
    應受責難程度、所生影響及因違反行政法上義務所得之利益
    ，並得考量受處罰者之資力。」，是以，被告於裁處罰鍰時
    ，自得考量原告違法行為之動機、目的、違反行政法上義務
    所得之利益、對公共利益之危害程度、悛悔實據、配合調查
    等態度暨綜合其他判斷因素，而為決定。再按行政機關行使
    裁量權，不得逾越法定之裁量範圍，並應符合法規授權之目
    的，行政程序法第10條定有明文。而據衛福部109年3月20日
    衛授疾字第1090200249號令公布之違反傳染病防治法第48條
    第1項規定所為隔離措施、第58條第1項第2款及第4款規定所
    為之檢疫措施案件裁罰基準，係衛福部為使主管機關於執行
    違反上開規範所為之檢疫措施案件，裁處符合比例原則所訂
    之行政裁量準則，其中就違反傳染病防治法第58條第1項第4
    款受檢疫者擅離住家(或指定地點)或其他具感染他人風險行
    為訂定裁處罰鍰之基準，乃以擅離時間、活動範圍、擅離過
    程中接觸對象及人數等因素，定其罰鍰額度，審酌上揭裁罰
    基準係供被告針對違反傳染病防治法予以裁罰行使裁量權之
    基準，包括行為違反數個行政法上義務、行為應受責難程度
    、所生影響、違反行政法上義務所得之利益、受處罰者之資
    力等，與行政罰法第18條所定裁處罰鍰應審酌之裁量要素相
    合，此等裁罰基準性規範與實質平等原則尚難認有間，非法
    所不許，應得為被告援用以辦理具體個案違規行為處罰裁量
    之基本準繩。故被告依上揭裁罰基準、並衡酌原告個案情形
    而予法所容許的最大範圍內減輕處罰，即對原告裁處法定罰
    鍰最低金額的2分之1即5萬元罰鍰，顯已考量原告擅離時間
    、違規情節、個人過往病史及經濟狀況等具體情況，應無裁
    量違法或濫用情事，從而，被告所為裁罰處分，於法並無違
    誤，法院自應予以尊重。原告所述，固堪可憫，惟原告確有
    上開違規行為，被告依法裁罰並無違誤，基於三權分立原則
    ，被告機關裁罰是否有不當之情事，非屬司法機關所得審究
    之權限，若原告資力有限，亦僅係就裁罰金額，得向被告申
    請分期付款，縱令確屬無資產，亦係被告如何執行之另一問
    題，附此指明。
五、綜上所述，原告訴請撤銷訴願決定及原處分，為無理由，應
    予駁回。
六、本件判決基礎已臻明確，兩造其餘之攻擊防禦方法及訴訟資
    料經本院斟酌後，核與判決不生影響，無一一論述之必要，
    併予敘明。
七、本件第一審裁判費應由敗訴之原告負擔，宣示如主文第2項
    所示。　　
中　　華　　民　　國　　110 　年　　9 　　月　　24　　日
                  行政訴訟庭  法　官  張百見
以上正本係照原本作成。
如對本判決上訴，非以違背法令為理由，不得為之，且須於判決
送達後20日內向本院提出上訴狀。
中　　華　　民　　國　　110 　年　　9 　　月　　24　　日
                              書記官  林盈伸